【裁判字號】    87,上易,4489
【裁判日期】    890525
【裁判案由】    背信等
【裁判全文】
臺灣高等法院刑事判決                          八十七年度上易字第四四八九號
    上  訴  人
    即  被  告  辛  ○
    選任辯護人  邱創舜
    上  訴  人
    即  被  告  甲○○
右上訴人因背信等案件，不服臺灣桃園地方法院八十五年度易字第六０三號，中華民
國八十六年十二月二十四日第一審判決（起訴案號：臺灣桃園地方法院檢察署八十三
年度偵字第一一一五九號、八十四年度偵字第五三八九號、第七○八二號）提起上訴
，本院判決如左：
    主  文
原判決關於辛○詐欺及其定應行刑部分撤銷。
辛○共同意圖為自己不法之所有，以詐術使人將本人之物交付，處有期徒刑陸月。
其他上訴駁回。
前開辛○撤銷改判及上訴駁回部分所處之刑，應執行有期徒刑壹年肆月。
    事  實
一、辛○為桃園縣楊梅鎮○○路六八一巷二十八號台揚育樂開發股份有限公司（以下
    稱台揚育樂公司）之負責人，張鴻章（經原法院通緝中）為該公司之總經理。緣
    聯園（起訴書誤載係聯圓）投資開發股份有限公司負責人戊○○前於民國（下同
    七十七年二月間，曾以團體會員球證每張新臺幣（下同）二百四十萬元之價格，
    向東富育樂器材股份有限公司購買中日高爾夫俱樂部團體會員球證三張，曾以個
    人會員球證每張一百二十萬元之價格，向東富育樂器材股份有限公司購買中日高
    爾夫俱樂部個人會員球證四張；嗣戊○○已陸續繳付部分價金，然因情勢更迭，
    東富育樂股份有限公司於七十八年十二月二十六日為解散登記，業務由台揚育樂
    公司接手，並改以幼獅高爾夫鄉村俱樂部之名稱經營。乃辛○、張鴻章均明知該
    鄉村俱樂部使用之坐落楊梅鎮○○○段六八八地號等二十一筆土地，均編定為一
    般農業、特定農業區、林業、農牧用地，不違反編定作為開發高爾夫球場使用，
    竟意圖為自己不法之所有，基於犯意之聯絡，於七十九年十一月間某日，共同通
    知原中日高爾夫俱樂部會員佯稱：請在（八十年）元月十日前至本公司繳清會費
    公司將贈予一００坪土地；目前土地已核准為球場用地，光是土地過戶，須繳近
億元增值稅經濟部核准經營練習場，在土地政策逐漸開放農地與山坡地之時，持
    有賭地才是最好之保障等語，致使聯園投資開發股份有限公司負責人戊○○陷於
    錯誤，而於八十年一月間至台揚育樂公司交付入會保證金八百四十萬元；辛○、
    張鴻章並書具入會保證金收據三紙，及交付幼獅高爾夫鄉村俱樂部會員證七張以
    為搪塞。其後前開土地始終未經變更編定，辛○、張鴻章復未將土地持分過戶，
    屢次催索返還原交付之保證金，亦未獲置理，戊○○始知受騙。
二、辛○為台揚育樂公司之負責人，張鴻章為該公司之總經理，均係受台揚育樂公司
    及股東之委任，負責為台揚育樂公司處理事務，原應將坐落桃園縣楊梅鎮○○○
    段六三三、六八五、六八八、六九四之一、六九四之二、六九五、六九五之一、
    六九五之二、六九七之一、七０三、七０八、七一０之二、七一０之三、七一０
    之五、八四九之三、八四九之五、八五０之二、八五一之一、八五二、八五八之
    一地號土地所有權應有部分，於購入後即過戶與台揚育樂公司，用以興建高爾夫
    球場。乃辛○、張鴻章竟另行起意，與甲○○基於犯意之聯絡，共同意圖為自己
    不法之利益，於八十一年四、五月間，未經台揚育樂公司全體股東之同意，即擅
    自由辛○、張鴻章將上開土地所有權應有部分先後移轉登記予甲○○所有，並於
    八十二年十一月十五日由甲○○提供前開土地向李豪作借款，為李豪作設定擔保
    本金一千萬元之抵押權後挪作私用，而為違背其任務之行為，致生損害於台揚育
    樂公司對其述土地所有權之管理處分。
三、案經戊○○、己○○、庚○○、乙○○、壬○○訴請台灣桃園地方法院檢察署檢
    察官偵查起訴。
    理  由
一、訊據被告辛○否認有何詐欺、背信犯行，辯稱：告訴人聯園公司係因未繳清會員
    費，才不得享有持分一百坪之土地，伊並未詐欺告訴人聯園公司，而籌設興建球
    場時土地使用並無限制；嗣因有些土地為農地不能過戶給公司，才過戶予甲○○
    云云。被告甲○○亦否認有何背信之犯行，辯稱：系爭二十一筆土地係於八十一
    年十一月十一日始移轉登記予伊名下，惟告訴人己○○等人於當時則早已退股，
    不具有股東之身分，並已領回五千三百五十萬元之退股款，對於告訴人之權益並
    不生損害，另外，以土地扺押貸款係用來繳交土地稅罰款等等語。惟查：
  (一)本案告訴人即聯園投資開發股份有限公司負責人戊○○前係於七十七年二月間，
    以團體會員球證每張二百四十萬元之價格，向東富育樂器材股份有限公司購買中
    日高爾夫俱樂部團體會員球證三張，以個人會員球證每張一百二十萬元之價格，
    向東富育樂器材股份有限公司購買中日高爾夫俱樂部個人會員球證四張，嗣後戊○○僅陸續繳付部分價金等情，固據被告辛○提出東富育樂股份有限公司、中日
    高爾夫俱樂部會員分期付款辦法表七件附在原審卷二第一二二頁至第一二五頁為
    證。然查，被告辛○係台揚育樂公司之負責人，有台揚育樂公司登記執照影本附
    卷可參。又，被告辛○、張鴻章曾於七十九年十一月間，通知原中日高爾夫俱樂
    部會員略以：請在（八十年）元月十日前至本公司繳清會費公司將贈予一００坪
    土地；目前土地已核准為球場用地，光是土地過戶，須繳近億元增值稅經濟部核
    准經營練習場，在土地政策逐漸開放農地與山坡地之時，持有賭地才是最好之保
    障云云；嗣聯園投資開發股份有限公司負責人戊○○旋於八十年一月間至台揚育
    樂公司交付入會保證金八百四十萬元；並經台揚育樂公司書具入會保證金收據三
    紙，及交付幼獅高爾夫鄉村俱樂部會員證七張等情，有通知一件附在原審卷一第
    三十八頁，及台揚育樂公司保證金收據三紙（總收金額八百四十萬元）、高爾夫
    會員證七件附在八十四年度偵字第七０八二號卷第五頁至第十四頁可稽。被告辛○所辯：告訴人聯園公司係因未繳清會員費，才不得享有持分一百坪之土地等語
    ，顯非事實，自不足採。復查，坐落楊梅鎮○○○段六八八地號等二十一筆係編
    定為一般、特定農業區林業、農牧用地，經桃園縣政府以現已違反編定使用為由
    ，命被告辛○、張鴻章經營之台揚育樂公司於八十三年六月三十日前恢復土地原
    狀，有桃園縣政府八十三年五月三十日八三府地籍字第一○二七一○號函一件在
    卷可憑（見八十四年度偵字第七０八二號卷第十七頁背面）。由此自可得見被告
    辛○、張鴻章等二人於七十九年底間發函通知原中日高爾夫俱樂部會員，所謂：
    「元月十日前至本公司繳清會費公司將贈予一００坪土地；目前土地已核准為球
    場用地」云云，係屬虛偽不實之說詞。況被告辛○、張鴻章迄今並未過戶任何土
    地予告訴人戊○○，甚且又以各種理由藉詞拒絕履行其發函對於已繳費會員之承
    諾。從而，被告辛○、張鴻章等二人明知幼獅高爾夫鄉村俱樂部使用之坐落楊梅
    鎮○○○段六八八地號等二十一筆土地，均編定為一般農業、特定農業區、林業
    、農牧用地，不得違反編定作為開發高爾夫球場使用，亦未能將土地過戶予會員
    ，竟仍編造上開信函之內容，誘使告訴人戊○○信以為真，因而陷於錯誤交付入
    會保證金。被告辛○、張鴻章二人自始即有為自己不法之所有之意圖，且曾施用
    詐術使戊○○交付財物，已至為明確。
  (二)被告辛○、張鴻章、甲○○等三人右揭共同背信之事實，業據告訴人己○○、庚○○、乙○○、壬○○等人指述綦詳，並經壬○○之代理人丁○○到庭陳述甚明
    。且被告辛○、張鴻章於八十一年四、五月間，即將應將坐落桃園縣楊梅鎮○○○段六三三、六八五、六八八、六九四之一、六九四之二、六九五、六九五之一
    、六九五之二、六九七之一、七０三、七０八、七一０之二、七一０之三、七一
    ０之五、八四九之三、八四九之五、八五０之二、八五一之一、八五二、八五八
    之一地號土地所有權應有部分先後移轉登記予甲○○所有，並於八十二年十一月
    十五日由甲○○提供前開土地向李豪作借款，為李豪作設定擔保本金一千萬元之
    抵押權，亦有該等土地之登記簿謄本在卷可證（見外放證物）。次查，被告辛○
    、張鴻章（即合約書上之張晏嘉）等二人與告訴人己○○、庚○○、乙○○、壬○○等四人於七十八年十月六日簽訂之合約書第五條記載：「甲（指告訴人己○○等四人）乙（指被告辛○等二人）雙方於合約成立後應即申請辦理成立新公司
    ，並將乙方承購之上列土地（有部分即本案系爭之土地）之部份或全部無條件移
    轉過戶或設定抵押權與甲方並拋棄購買土地合約所列一切登記權及所有權，俟新
    公司取得公司執照時，上列土地之所有權租賃權都應過戶與新公司」，有合約書
    影本乙份附卷可稽（見原審卷(二)第一三一頁）。依該內容所示，已明白約定被告
    辛○等二人應於收取告訴人等四人所出資之一億四千一百萬元（詳上開合約書二
    、所示）後，應負責購買本案系爭土地，並將所購得之土地先移轉予告訴人，嗣
    新公司（即台揚育樂公司）成立之後再移轉予新公司。而被告辛○、張鴻章已然
    取得告訴人等人之出資額，及被告甲○○自承並不具自耕農之身分各節，亦分別
    經被告辛○、甲○○自承在卷；詎被告辛○、張鴻章竟未依上開合約書之約定，
    甚且將本案系爭土地擅自過戶給被告辛○之子即另被告甲○○；迄今從未曾將系
    爭土地移轉予告訴人等四人或台揚育樂公司，此有系爭土地之登記簿謄本附卷可
    考。則被告辛○辯稱：系爭土地為農地不能過戶給公司，才過戶予甲○○云云，
    顯非事實，自無足採。再查，被告等以上開土地扺押貸款之金額高達一千萬元，
    有如前述；乃被告等竟始終以帳冊遭竊為由，不願詳為說明該一千萬元貸款之去
    向，所提出之繳交增值稅及罰鍰金額亦僅六百餘萬元，自不足證明借貸所得款項
    係用以支應公司之例行開銷。又查，本案坐落桃園縣楊梅鎮○○○段八五二地號
    土地，早於八十年五月八日即已移轉予被告甲○○，此有土地登記簿謄本附卷可
    證。而台揚公司曾於八十三年一月四日召集臨時股東會議，告訴人己○○、壬○○之代理人丁○○等人仍以股東之身分出席會議，亦有會議記錄影本乙份附卷可
    憑。則被告甲○○辯稱：系爭二十一筆土地係於八十一年十一月十一日始移轉登
    記予伊名下，當時告訴人己○○等人早已退股，不具有股東之身分，對於告訴人
    之權益並不生損害等語，自非實在。
  (三)綜上所述，被告辛○、甲○○所辯均顯係臨訟卸責之詞，殊無可採。本案事證明
    確，被告等犯行洵堪認定。
二、核被告等所為：辛○、張鴻章詐騙告訴人戊○○，使之交付入會保證金八百四十
    萬元部分，核係犯刑法第三百三十九條第一項之詐欺取財罪；此部分辛○與原審
    同案被告張鴻章間，有犯意之聯絡，及行為之分擔，皆為共同正犯。又，被告辛○、張鴻章、王先勇三人擅自將土地所有權過戶予甲○○，並以之貸款一千萬元
    部分，核係犯刑法第三百四十二條第一項之背信罪；此部分被告辛○、張鴻章、
    王先勇三人間，有犯意之聯絡，及行為之分擔，皆為共同正犯。被告辛○所犯上
    開二罪，其犯意各別，罪名又不相同，應予分論併罰。
三、原審判決：
  (一)就被告辛○詐欺部分據以論罪科刑，固非無見。惟告訴人戊○○原係向東富育樂
    器材股份有限公司購買中日高爾夫俱樂部之會員球證七張，僅繳付部分價金；嗣
    因東富育樂股份有限公司於七十八年十二月二十六日為解散登記，被告又於於七
    十九年十一月間某日，向告訴人佯稱「繳清會費公司將贈予一００坪土地；目前
    土地已核准為球場用地」等語，使戊○○陷於錯誤，而於八十年一月間再交付入
    會保證金八百四十萬元，有如前述；乃原審竟誤認告人戊○○係於七十九年十一
    月間向台揚育樂公司買受高爾夫會員證，並交付全部價金，其認定事實尚有錯誤
    。被告之上訴意旨否認犯罪，雖無理由，然原判決此部分既有可議，自屬無可維
    持，應由本院將原判決有關此部分連同定執行刑部分一併撤銷改判。爰審酌被告
    辛○犯罪之動機係在非法謀取錢財，其手段雖屬平和，然詐欺取得款項高達八百
    四十萬元，對被害人造成之損害甚鉅，及其犯罪後態度等一切情狀，量處徒刑如
    主文第二項所示。
  (二)就被告辛○、甲○○共同背信部分，適用刑法第二十八條、第三百四十二條第一
    項、罰金罰鍰提高標準條例第一條前段之規定，並審酌被告等犯罪之動機、手段
    、犯罪時所受之刺激，及其品行、生活狀況、智識程度、犯罪所生之損害，暨犯
    罪後之態度等一切情狀，分別判處被告辛○、甲○○各有期徒刑一年，其認定事
    實、適用法律及量處刑期均為妥適。被告等之上訴意旨空言否認犯罪，並無理由
    ，應予駁回。
四、被告辛○犯詐欺罪部分經撤銷改判所處徒刑，及犯背信罪經駁回上訴部分所處徒
    刑，應定其應執行刑如主文所示。
五、台灣士林地方法院檢察署八十五年度偵續一字第一０號卷（八十四年度偵字第五
    六０九號、八十五年度偵續字第五號）之移送併辦意旨略以：告訴人丙○○於七
    十七年七月間，經朋友介紹參加被告辛○經營東富公司之中日高爾夫球俱樂部會
    員，並繳交會費新台幣一百零八萬元，詎被告辛○竟未開設高爾夫球場供會員使
    用，因認被告辛○涉有詐欺罪嫌，且與本案有連續犯之裁判上一罪關係而移送併
    辦云云。惟查：本案被告辛○之犯罪時間係於七十九年十一月間，而移送併辦部
    分所指被告辛○之犯罪時間則係於七十七年七月間，與本案之犯罪時間均已逾二
    年之久，且其所指被告辛○之犯罪手段亦與本案迥不相同，顯難認與本案係基於
    同一之概括犯意而為之，亦即與本案並無連續犯之裁判上一罪關係，本院即無從
    一併予以審究，應退回原臺灣士林地方法院檢察署檢察官另為適法之處理，附此
    敘明。
據上論斷，應依刑事訴訟法第三百六十九條第一項、第三百六十八條、第三百六十四
條、第二百九十九條第一項前段、刑法第二十八條、第三百三十九條第一項、第五十
一條第五款，罰金罰鍰提高標準條例第一條前段，判決如主文。
本案經檢察官柯晴男到庭執行職務。
中    華    民    國    八十九    年       五       月      二十五      日
                          臺灣高等法院刑事第十二庭
                              審判長法  官  劉  景  星
                                    法  官  陳  志  洋
                                    法  官  陳  博  志
右正本證明與原本無異。
不得上訴。
                                  書記官  鄭  兆  璋
中    華    民    國    八十九    年       五       月      二十九      日
附錄：本判決論罪科刑法條全文
刑法第三百三十九條第一項、第三百四十二條第一項。
刑法第三百三十九條：
意圖為自己或第三人不法之所有，以詐術使人將本人或第三人之物交付者，處五年以
下有期徒刑、拘役或科或併科一千元（已提高十倍為一萬元）以下罰金。
以前項方法得財產上不法之利益或使第三人得之者，亦同。
前二項之未遂犯罰之。
刑法第三百四十二條
為他人處理事務，意圖為自己或第三人不法之利益或損害本人之利益，而為違背其任
務之行為，致生損害於本人之財產或其他利益者，處五年以下有期徒刑、拘役或科或
併科一千元以下罰金。
前項之未遂犯，罰之。


司法院資訊處製作；財團法人民間司法改革基金會備份。
